【裁判字號】    97,簡上,120
【裁判日期】    971111
【裁判案由】    確認本票債權不存在
【裁判全文】
臺灣士林地方法院民事判決             97年度簡上字第120號
上  訴  人  甲○○
訴訟代理人  乙○○
被 上訴 人  丙○○
上列當事人間確認本票債權不存在事件，上訴人對於中華民國97
年6月25日本院內湖簡易庭97年度湖簡字第424號第一審判決提起
上訴，本院於97年10月28日言詞辯論終結，判決如下：
    主      文
上訴駁回。
第二審訴訟費用新臺幣仟壹佰伍拾元由上訴人負擔。
    事實及理由
一、上訴人起訴主張：伊於民國94年2 月間向被上訴人購買門牌
    號碼為臺北市○○區○○路4 段324 巷1 弄15號5 樓之房屋
    及其所坐落基地之應有部分，依兩造簽訂之房屋買賣契約書
    （下稱「系爭買賣契約」）第5 條約定，於交付完稅款時，
    伊應簽發面額與尾款相同之本票，交予被上訴人作為給付尾
    款之擔保；被上訴人則應於受領尾款時，返還該本票。詎被
    上訴人竟乘伊一時不查，未於受領尾款時，將伊為履行上開
    約定所交付面額為新臺幣（下同）480 萬元、發票日為94年
    2 月22 日 、未載到期日並記載禁止轉讓背書之本票1 紙（
    下稱「系爭本票」）返還於伊，並於97年執系爭本票向臺灣
    臺北地方法院聲請本票裁定，請求伊給付系爭本票面額中之
    20萬元。爰訴請確認被上訴人就系爭本票中20萬元之債權不
    存在等語。
二、被上訴人則以：於洽談系爭買賣契約相關事宜時，上訴人及
    其父即其訴訟代理人乙○○正經營中古車行，兩造遂口頭合
    意，以上訴人交付價值20萬元之自用小客車1 輛，作為將系
    爭買賣價金由780 萬元降為760 萬元之交換條件。詎於兩造
    以760 萬元成交並交屋過戶後，上訴人竟欲以1 輛價值不到
    5 萬元之汽車敷衍了事。嗣經兩造協商，上訴人與乙○○乃
    承諾會另行交付符合約定價值之車輛，並將前由經辦系爭買
    賣契約之地政士王美津返還之系爭本票再行交付予伊，以為
    擔保。茲因上訴人遲不履行上開承諾，伊方於系爭本票消滅
    時效完成前，向臺灣臺北地方法院聲請本票裁定等語，資為
    抗辯。
三、原審對於上訴人之請求，判決上訴人全部敗訴，上訴人對此
    全部聲明不服，並聲明：(一)原判決廢棄。(二)確認被上訴人就
    系爭本票債權不存在。被上訴人則聲明：上訴駁回。
四、兩造不爭執之事實：
  (一)上訴人曾依系爭買賣契約書第5 條約定，簽發面額與購屋尾
    款相同之系爭本票交予被上訴人，以擔保尾款之給付。
  (二)上訴人已將系爭買賣契約尾款480萬元給付予被上訴人。
  (三)被上訴人於97年間執系爭本票向臺灣臺北地方法院聲請本票
    裁定，請求准予強制執行系爭本票面額中之20萬元。
  (四)原審卷第44頁所示之系爭買賣相關文件及系爭本票簽收單上
    乙○○之簽名，均屬真正。
五、得心證之理由：
    上訴人主張被上訴人就系爭本票債權不存在等語，惟為被上
    訴人所否認，並以前揭情詞置辯。經本院於97年9 月11日準
    備程序依民事訴訟法第270 條之1 規定，整理並協議兩造簡
    化本件爭點為：上訴人以系爭本票原因關係不存在為由對抗
    被上訴人是否有理由？茲詳述如下：
  (一)按票據乃文義證券及無因證券，票據上之權利義務，悉依票
    上所載文義定之，與其基礎之原因關係各自獨立。票據上權
    利之行使，不以其原因關係存在為前提。執票人行使票據上
    權利時，就其基礎之原因關係確係有效存在，不負舉證責任
    。若票據債務人以自己與執票人間所存抗辯之事由，對抗執
    票人，依票據法第13條規定意旨觀之，固非法所不許，惟應
    由票據債務人就該抗辯事由負舉證之責任（最高法院71年度
    臺上字第3439號判決參照）。上訴人已於系爭本票載明應記
    載事項而完成發票行為，被上訴人處於得行使票據權利之狀
    態，則就阻礙其行使票據權利之原因關係是否存在之事實，
    自應由票據債務人即上訴人負舉證之責。
  (二)上訴人主張被上訴人目前持有系爭本票之原因關係，乃伊為
    擔保伊系爭買賣契約尾款之給付等情，惟為被上訴人所否認
    ，並以前揭情詞置辯。經查：
    1.上訴人固曾依系爭買賣契約書第5 條約定，簽發面額與購
      屋尾款相同之系爭本票交予被上訴人，以擔保尾款之給付
      ，前已認定，惟證人即經辦系爭買賣契約之地政士王美津
      於原審結證稱：上訴人所簽發之系爭本票原由伊保管，伊
      已於上訴人給付尾款後，連同土地及建物所有權狀、收據
      等交給上訴人之父乙○○簽收等語（原審卷第42頁），並
      提出經乙○○簽收系爭買賣相關文件之記錄影本附卷可稽
      （原審卷第44頁）。上訴人之訴訟代理人乙○○亦自承上
      開簽收記錄上之簽名確為伊所簽（二審卷第26頁）。顯見
      上訴人為擔保系爭買賣契約尾款之給付而簽發系爭本票予
      被上訴人時，系爭本票係由代辦之地政士王美津保管，王
      美津並已於上訴人付清尾款後，直接將系爭本票返還予上
      訴人之訴訟代理人乙○○簽收甚明。上訴人辯稱被上訴人
      於伊付清尾款後未返還系爭本票，王美津係將系爭本票交
      由被上訴人轉交予伊，乙○○因信任被上訴人，方於未取
      回系爭本票之情形下於簽收單上簽名等語，非但有悖於常
      情，亦與證人王美津證述之事實及所提出之書證不符，洵
      不足採。
    2.證人王美津既已於上訴人付清系爭買賣契約尾款後，將上
      訴人第一次交付之系爭本票返還予上訴人之訴訟代理人乙
      ○○簽收，則上訴人嗣又第二次將系爭本票交付予被上訴
      人，顯係基於另一法律關係所為，而非擔保系爭買賣契約
      尾款之給付，是上訴人主張被上訴人目前持有系爭本票之
      原因關係，乃伊為擔保系爭買賣契約尾款之給付等情，既
      無法舉證以實其說，自不足採。故上訴人進而主張伊交付
      系爭本票予被上訴人之原因關係，業已因伊付清系爭買賣
      契約尾款而不存在等語，亦無足採。
    3.上訴人既無法舉證證明阻礙被上訴人行使系爭本票權利之
      原因關係存在，則揆諸前揭說明，被上訴人即無庸再行舉
      證證明上訴人第二次交付系爭本票之原因關係係為擔保價
      值20萬元小客車之交付，附此敘明。
  (三)綜上所述，上訴人無法舉證證明第二次交付系爭本票之原因
    關係，係為擔保系爭買賣契約尾款之給付，則其以業已付清
    系爭買賣契約尾款，系爭本票所擔保之原因關係業已消滅為
    由，訴請確認被上訴人就系爭本票之債權不存在，為無理由
    ，應予駁回。原審為上訴人敗訴之判決，核無違誤，上訴意
    旨指摘原判決不當，求予廢棄改判，為無理由，應駁回其上
    訴。
六、本件第二審訴訟費用額確定為3,150 元，並應由上訴人負擔
    。
七、本件判決基礎已臻明確，兩造其餘之攻擊防禦方法及訴訟資
    料經本院斟酌後，核與判決不生影響，無一一論述之必要，
    併予敘明。
據上論結，本件上訴為無理由，依民事訴訟法第436 條之1 第3
項、第449 條第1 項、第78條、第87條第1 項，判決如主文。
中    華    民    國    97    年    11    月    11    日
                  民事第二庭  審判長法官  俞慧君
                              法      官  王本源
                              法      官  張國勳
以上正本證明與原本無異。
本件判決不得上訴。
中    華    民    國    97    年    11    月    12    日
                              書  記  官  周玉惠


司法院資訊處製作；財團法人民間司法改革基金會備份。
